【裁判字號】    95,判,1618
【裁判日期】    951005
【裁判案由】    營利事業所得稅
【裁判全文】
最  高  行  政  法  院  判  決
                                     95年度判字第01618號
上  訴  人  廣和建設股份有限公司
代  表  人  甲○○
被 上訴 人  財政部高雄市國稅局
代  表  人  邱政茂
上列當事人間因營利事業所得稅事件，上訴人對於中華民國93年
4月8日高雄高等行政法院93年度訴更字第8號判決，提起上訴。
本院判決如下：
    主  文
上訴駁回。
上訴審訴訟費用由上訴人負擔。
    理  由
一、本件上訴人85年度營利事業所得稅結算申報，原列報營業成
    本新臺幣（下同）9,950,593元，課稅所得額虧損77,168元
    。被上訴人抽查審核結果：（一）本期進料列報1,704,211
    元，僅取具憑證204,721元，餘1,499,490元係重複登錄無實
    際交易，屬虛列進料成本。（二）上訴人85年度並無推出新
    案，係出售84年度已完工之「豐采大富」，總興建戶8戶，
    總建坪數為482.82坪，本期出售3戶建坪數為169.39坪，期
    末待售房屋建坪數為313.43坪，而上訴人卻以總建坪數463.
    36坪計算期末待售房屋建坪數為293.97坪，期末待售房屋成
    本為13,017,654元，經重行計算之期末待售房屋成本應為14
    ,022,987元，虛列成本1,005,333元。（三）工程費用應追
    認132,810元。扣除追認之工程費用，合計虛列營業成本2,3
    72,013元。另上訴人尚多列報營業收入976,190元，以營業
    成本減除多列報營業收入976,190元（預收86年度出售房地
    款項）後，核定上訴人漏報應稅所得總額為1,395,823元。
    因上訴人申報時未列計土地成本予調增結果，全年所得額為
    虧損4,209,462元，課稅所得額2,901,618元（其餘為出售土
    地損失1,307,844元）。被上訴人依短漏所得額1,395,823元
    ，按當年度適用之營利事業所得稅稅率25%計算得出之金額
    338,955元，依所得稅法第110條第1項、第3項規定，處1倍
    罰鍰338,900元（計至百元止）。上訴人不服，循序提起行
    政訴訟，為原審法院90年度訴字第1964號判決訴願決定及原
    處分（復查決定含原核定處分）均撤銷。被上訴人不服，提
    起上訴，經本院92年度判字第1905號判決將上揭判決廢棄，
    發回原審法院更審。
二、上訴人起訴主張：查「營業收入」及「營業成本」總金額係
    各由其眾多之「收入」及「成本」細項組成。倘各細項之申
    報，經調查核定結果，有所增減，但於營業收入及營業成本
    各項總金額仍無增減者，即應認結算申報之營業收入及營業
    成本無誤，自無短漏應稅所得及所得稅可言。又所得稅法第
    110條第1項及第3項規定各有其不同之規範範圍，被上訴人
    究依所得稅法第110條第1項或同條第3項規定課處上訴人罰
    鍰，未據其具體說明。況如無短漏應稅所得額，自無短漏所
    得稅情事，即無適用所得稅法第110條第1項規定課徵罰鍰之
    餘地。本件經被上訴人查定結果，上訴人之營業成本為13,2
    67,506元，遠多於營業收入11,064,286元，已無毛利。扣除
    核定之交際費、稅捐、利息支出及出售土地損失後，無應稅
    所得額。上訴人自行申報應稅所得額，尚多於被上訴人查定
    之金額，雖依被上訴人查定之結果為虧損，並無應納稅額，
    但上訴人係「多列」所得額，並非「短漏」所得額。且依所
    得稅法第110條第3項規定，雖有短漏所得稅額之申報，但加
    計短漏申報之所得額後，既仍無應稅所得，即不生逃漏所得
    稅之問題，亦不應予以處罰。另被上訴人處所漏稅額1倍罰
    鍰，實屬過苛，違反比例原則。為此訴請判決撤銷訴願決定
    及原處分。
三、被上訴人則以：依上訴人申報內容，上訴人虛增「房屋」成
    本實質短漏所得額1,395,823元，即使因加計其少列已售土
    地成本，致核定虧損數高於其申報數，亦不足以否定實質短
    漏報所得額之事實。又「土地」部分之所得，依所得稅法第
    4條第1項第16款規定免納所得稅，是其「收入」及「成本」
    不論細項之多申報或少申報，均無短漏應稅所得及所得稅問
    題。然「房屋」部分出售有所得，即應課徵所得稅，則與「
    房屋」部分有關之「收入」及「成本」，如短漏報收入或虛
    列成本費用，均將造成短漏應稅所得及所得稅，故不能將「
    土地」部分少列之「成本」，彌補「房屋」部分虛列「成本
    」，並視為總金額仍無增減，認定結算申報之營業收入及營
    業成本無誤，無短漏應稅所得及所得稅。上訴人短漏所得額
    1,395,823元，被上訴人依所得稅法第110條第3項之規定，
    按當年度適用之營利事業所得稅稅率25%計算所得出之金額
    338,955元，處1倍之罰鍰338,900元（計至百元為止），此
    與依據財政部所定之稅務違章案件裁罰金額或倍數參考表（
    下稱裁罰參考表），對於違反所得稅法第110條第3項之規定
    ，而其申報案件所計算之金額超過5萬元者，處所計算金額1
    倍之罰鍰相當，並無過當，於法亦無不合等語，資為抗辯。
四、原審斟酌全辯論意旨及調查證據結果，以：按「營利事業所
    得之計算，以其本年度收入總額減除各項成本費用、損失及
    稅捐後之純益額為所得額。」「納稅義務人已依本法規定辦
    理結算申報，但對依本法規定應申報課稅之所得額有漏報或
    短報情事者，處以所漏稅額2倍以下之罰鍰。」「營利事業
    因受獎勵免稅或營業虧損，致加計短漏之所得額後仍無應納
    稅額者，應就短漏之所得額依當年度適用之營利事業所得稅
    稅率計算之金額，分別依前兩項之規定倍數處罰。」分別為
    所得稅法第24條第1項、第110條第1項與第3項所明定。查營
    利事業所得稅申報關於「營業收入」及「營業成本」總金額
    ，固係由營利事業眾多之「收入」及「成本」細項組成，然
    因本件涉及「房屋」及「土地」之「收入」及「成本」，而
    「土地」部分之所得，依所得稅法第4條第1項第16款規定免
    納所得稅，是其「收入」及「成本」不論細項之多申報或少
    申報，均無短漏應稅所得及所得稅問題。然「房屋」部分則
    不然，其出售房屋倘有所得，即應課徵所得稅，則與「房屋
    」部分有關之「收入」及「成本」，如短漏報收入或虛列成
    本費用，均將造成短漏應稅所得及所得稅問題，是上訴人85
    年度營利事業所得稅結算申報，是否有短漏應稅所得及所得
    稅之情形，被上訴人自應就短漏、虛增成本費用之各種不同
    結果為實質觀察，而非僅就申報之內容為形式觀察，任意以
    短漏之成本費用彌補虛增之成本費用，而謂無短漏所得額。
    準此，上訴人將「土地」及「房屋」一併出售，自不能將出
    售「土地」少列之「成本」，用以抵銷因出售「房屋」而虛
    增「成本」之金額，並視為總金額仍無增減，認定無短漏應
    稅所得及所得稅問題。第查，上訴人本年度營利事業所得稅
    結算申報，因房屋虛列直接材料成本1,499,490元，而上訴
    人亦承認係重複登錄，無交易事實。又上訴人出售84年度已
    完工之「豐采大富」，總興建戶8戶，總建坪數為482.82坪
    ，本期出售3戶建坪數為169.39坪，期末待售房屋建坪數為
    313.43坪，而上訴人卻以總建坪數463.36坪計算期末待售房
    屋建坪數為293.97坪，期末待售房屋成本為13,017,654元，
    嗣經被上訴人重行計算期末待售房屋成本應為14,022,987元
    ，核有虛列成本1,005,333元，總計虛列房屋成本2,504,823
    元（1,499,490＋1,005,333 =2,504,823）。另因「工程費
    用」追認132,810元，及減除多列報營業收入976,190元後，
    合計上訴人漏報應稅所得總額為1,395,823元（2,504,823-1
    32,810-976,190=1,395,823），漏報所得稅338,955元，是
    上訴人確有因虛增房屋成本而短漏應稅所得及所得稅事實，
    堪以認定。又上訴人所短列銷售土地之成本，於計算應稅所
    得額時，既不能逕行彌補房屋所虛列之成本，從而被上訴人
    核定上訴人之成本，縱因加計其少列已售土地成本5,686,22
    4元，致核定虧損數高於其申報虧損數，然亦不足以改變上
    開漏報所得之事實，從而上訴人上開主張，並不足採。再查
    上訴人既有虛增「房屋」成本致實質短漏報應稅所得額1,39
    5,823元之事實，則被上訴人除應將虛列之房屋成本剔除並
    通知補稅外，尚需就虛列部分依所得稅法第110條第1項規定
    ，以應申報課稅之所得額有漏報或短報情事，處以所漏稅額
    2倍以下之罰鍰。然所得稅法第110條第3項另規定「營利事
    業因受獎勵免稅或營業虧損，致加計短漏之所得額後仍無應
    納稅額者，應就短漏之所得額依當年度適用之營利事業所得
    稅稅率計算之金額，分別依前兩項之規定倍數處罰。」準此
    ，本件上訴人因出售房屋虧損，致加計短漏之所得額後仍無
    應納稅額者，自應依該項規定，就短漏之所得額依當年度適
    用之營利事業所得稅稅率計算之金額，依規定倍數處罰，始
    屬適法。是上訴人本年度申報之所得額虧損77,168元，縱較
    被上訴人第2次核定後之課稅所得額虧損2,901,618元（實際
    虧損應為2,896,214元）為少，亦不得據此主張無所得稅法
    第110條第3項之適用。從而被上訴人以上訴人短漏報應稅所
    得額1,395,823元，而按當年度適用之營利事業所得稅稅率
    25%計算得出漏稅額338,955元，處1倍之罰鍰338,900元（計
    至百元為止），依法尚無不合，且與財政部所頒裁罰參考表
    ，對於違反所得稅法第110條第3項之規定，而其申報案件所
    計算之金額超過5萬元者，處所計算金額1倍之罰鍰，衡情論
    理並無過當等為其判斷之基礎，並說明其證據之取捨及未採
    兩造其餘攻防方法之理由，而以上訴人之訴為無理由，予以
    駁回。經核於法無違。
五、上訴意旨猶執詞主張其申報之所得額較多，無漏報所得額可
    言云云。經查上訴人申報之營業收入12,040,476元，係包含
    出售土地收入5,350,000元，而營業成本則均為房屋成本，
    因土地所得為免稅所得，應予區分，上訴人申報之課稅所得
    虧損77,168元係包含出售土地所得及出售房屋所得。是所申
    報之虧損額，扣除土地收入所得（即出售土地收入5,350,00
    0元減土地應分攤之營業費用–經核定應分攤之費用為974,3
    22元，申報之所得額內含土地部分實際申報所得4,375,678
    元），房屋部分實際申報之所得額為虧損4,452,846元（-77
    ,168－4,375,678），被上訴人核定房屋部分課稅所得為虧
    損2,901,618元，上訴人之虛報成本，有致課稅所得額短少
    ，雖加計後仍屬虧損，依所得稅法第110條第3項規定亦應裁
    罰。本條之立法目的在處罰申報不實，故第3項規定因受獎
    勵免稅或營業虧損，致加計短漏之所得額後仍無應納稅額者
    ，亦應處罰。本件上訴人因土地所得免稅及營業虧損原因，
    於加計短漏之所得額後雖無應納稅額，但依本條項規定，亦
    應裁罰。次查被上訴人之核定書中固列有原核定額，核定課
    稅所得額21,102元，惟觀原處分卷附資料，此係「電作核定
    」，其上記載：「一、本案營業收入申報與通報資料不符，
    且營業成本申報與84年度期末餘屋成本按出售坪數比計算不
    符。二、84年申報期末待售土地與85年申報期末待售土地相
    同（85年申報出售自地自建房屋4戶）。三、綜上，無法書
    面審核認，擬列抽。」是上訴人所稱第一次核定課稅所得額
    21,102元，係暫按書面查核，發現有前述不符情形，無法以
    書面審核而列為抽查案件查核，並非核定錯誤。上訴人指稱
    被上訴人亦發生核定金額計算錯誤情事，倘政府可以錯誤核
    定，卻苛責上訴人有因計算錯誤導致漏報應予處罰，顯違反
    誠實信賴保護原則等云，洵無可取。被上訴人審酌上訴人違
    章情形，參酌裁罰參考表，裁處1倍罰鍰，尚無違反比例原
    則可言。裁罰參考表第4點雖規定：「本表訂定之裁罰金額
    或倍數未達稅法規定之最高限或最低限，而違章情節重大或
    較輕者，仍得加重或減輕其罰，至稅法規定之最高限或最低
    限為止，惟應於審查報告敘明其加重或減輕之理由。」被上
    訴人認無上開情形，未適用該點予以減輕，應無不合。至裁
    罰參考表關於個人漏報綜合所得，其短漏所得已填報扣免繳
    憑單及緩課股票轉讓所得者，規定處所漏稅額0.2倍，係依
    其漏稅情節不同而規定不同之裁罰參考。此觀所得稅法第
    110條第3項專就營利事業之違反申報義務而設之處罰規定，
    足見稅法對於營利事業及個人之申報要求標準未儘相同，上
    訴人認本件情節與前述個人漏報綜合所得情節相較，屬最輕
    微之過失，應處以最輕之0.2倍等節，係其一己之見，應無
    足採。綜上，上訴人上訴所指各節，均無可採，其上訴為無
    理由，應予駁回。
六、依行政訴訟法第255條第1項、第98條第3項前段，判決如主
    文。
中    華    民    國    95    年    10    月    5     日
                  第四庭審判長法  官  高  啟  燦
                              法  官  黃  璽  君
                              法  官  廖  宏  明
                              法  官  楊  惠  欽
                              法  官  林  樹  埔
以  上  正  本  證  明  與  原  本  無  異
中    華    民    國    95    年    10    月    5     日
                              書記官  邱  彰  德


司法院資訊處製作；財團法人民間司法改革基金會備份。
